【裁判字號】    97,上更(一),282
【裁判日期】    971216
【裁判案由】    毒品危害防制條例
【裁判全文】
臺灣高等法院臺中分院刑事判決     97年度上更(一)字第282號
上  訴  人
即  被  告  乙○○
選任辯護人  洪崇欽  律師
上列上訴人因毒品危害防制條例案件，不服臺灣臺中地方法院93
年度訴字第2842號中華民國94年7月8日第一審判決（起訴案號：
臺灣臺中地方法院檢察署93年度偵字第17709號），提起上訴，
本院判決後，經最高法院撤銷發回，本院更為判決如下：
    主  文
原判決撤銷。
乙○○共同連續販賣第一級毒品，處有期徒刑拾年。扣案如附表
一編號1所示之海洛因，均沒收銷燬之；扣案如附表一編號2至6
所示之物品，均沒收之；未扣案如附表一編號7所示之販賣毒品
所得金錢，應依附表一編號7所示之方式沒收之。
    事  實
一、乙○○與許裕杰 (被訴共同販賣第一級毒品罪案件，經臺灣
    臺中地方法院於97年1月9日以96年度訴字第2153號判決共同
    販賣第一級毒品罪，處有期徒刑9年；嗣經本院於97年7月15
    日以97年度上訴字第463號撤銷改判共同販賣第一級毒品罪
    ，處有期徒刑9年，惟據最高法院於97年7月26日以97年度台
    上字第4807號判決撤銷發回本院更為審理中)及另一不詳真
    實姓名、年籍，綽號「粉鳥」 (據乙○○指稱其姓名音譯為
    「宋啟文」)之成年人，均明知海洛因屬於毒品危害防制條
    例第2條第2項第1款所規定之第一級毒品，不得非法持有、
    販賣，竟基於共同販賣第一級毒品海洛因以營利之概括犯意
    ，彼此犯意聯絡與行為分擔，由許裕杰先行於92年11月間委
    由乙○○出面承租臺中市○○路87巷51號4樓之1處所作為販
    賣第一級毒品海洛因據點，遂以不詳方式取得若干數量之第
    一級毒品海洛因，並備置附表一編號3至6所示之研磨器、電
    子磅秤、塑膠夾鍊袋及包裝盒等器物，而在該處所持用研磨
    器將塊狀毒品海洛因研磨成細粉末，以電子磅秤及夾鍊（塑
    膠）袋按重量之不同予以分裝完妥後，置入毒品包裝盒內，
    以防免毒品裸露、潮濕，便於攜帶販賣。乙○○與許裕杰及
    該「粉鳥」者3人乃自91年11月中旬起至同年12月30日凌晨4
    、5時許止，共同分擔販賣第一級毒品海洛因之行為，由許
    裕杰與綽號「大象」之彭文慶接洽販賣第一級毒品海洛因之
    數量、金額及交易地點，於雙方達成買賣意思合致後，許裕
    杰即將彭文慶各該次所買受之海洛因數量交由乙○○或綽號
    「粉鳥」者，而指示渠等2人攜至其與彭文慶間已約定之台
    中市○○路及旅順路某大樓附近等地點，交付於彭文慶，前
    後完成交易約20次，每次交易毒品之重量及價金不一而定，
    價金則由許裕杰自行與彭文慶結算收取，前後販賣第一級毒
    品海洛因予彭文慶之所得總額新台幣 (下同)200 萬元。嗣
    經警於92年1月2日26日在臺中市○○路87巷51號4樓之1處查
    扣如附表二所示之毒品海洛因、研磨器、電子磅秤、塑膠夾
    鍊袋及包裝盒等物品（扣押於於臺灣南投地方法院檢察署93
    年度偵字第544號案件）而循線查獲。
二、案經法務部調查局臺中市調查站移送臺灣南投地方法院檢察
    署呈請臺灣高等法院臺中分院令轉臺灣臺中地方法院檢察署
    檢察官偵查起訴。
    理  由
一、證據能力說明：(一)按被告以外之人（包括證人、鑑定人、告
    訴人、被害人及共同被告等）於檢察事務官、司法警察官或
    司法警察調查中所為之陳述，與審判中不符時，其先前之陳
    述具有較可信之特別情況，且為證明犯罪事實存否所必要者
    ，得為證據，刑事訴訟法第159條之2定有明文。稽之本案證
    人即購毒者彭文慶 (綽號「大象」)於92年1月2日警詢時證
    述有向「阿倫」及「汽水」者購買毒品，且陳稱該綽號「汽
    水」者即許裕杰本人 (見原審卷第29~30頁)，而於94年11月
    24日在本院前審審理中即完全否認其情 (見本院前審卷第
    75~76頁)，經整體判斷其前後陳述之內容，顯具實質性之差
    異，彼此互不相符。衡之證人彭文慶於案發伊始在警詢時之
    陳述筆錄，係在及時受詢問不克顧慮據實陳述之利害關係之
    情況下直接作成，因無似在審判中須面對被告之心理壓力及
    已意識其陳述之法律效果，而有刻意虛偽陳述或迴護推卸之
    可能。再觀之證人彭文慶於警詢時之陳述，已就其交易毒品
    之期間起迄、地點及金額為完整指述，又參之當時證人彭文
    慶係陳稱被告之綽號「阿倫」，並未能進而供述被告之真實
    姓名，尤難認其有虛構栽陷之動機及目的，堪認證人彭文慶
    於警詢中之陳述，具有較為可信之情況，自有證據能力。是
    以被告選任辯護人爭執該警詢筆錄之證據能力，不能採取。
    (二)另按被告以外之人於審判外之陳述，雖不符合刑事訴訟法
    第159條之1至第159條之4之規定，但經當事人於審判程序同
    意作為證據，法院審酌該言詞陳述或書面陳述作成時之情況
    ，認為適當者，亦得為證據。再者，當事人、代理人或辯護
    人於法院調查證據時，知有第159條第1項不得為證據之情形
    ，而未於言詞辯論終結前聲明異議者，視為有前項之同意，
    同法第159條之5定有明文。本案共犯許裕杰於檢察官偵查中
    之陳述，當事人及被告之選任辯護人於本院審理時均表示並
    無意見，不爭執其證據能力，
二、訊據上訴人即被告乙○○（下稱被告），於本院前審及本審
    審理時均矢口否認犯行，辯稱：伊只是向許裕杰購買海洛因
    施用，並無與許裕杰共同販賣之情事，先前自白犯行與事實
    不合，被告僅代許裕杰承租，而許裕杰放置相關販賣毒品之
    物品在其內云云。經查：(一)被告前於司法警察詢問時、檢察
    官偵訊中及原審審理時已自白如次：(1)於93年4月27日在法
    務部調查局臺中市調查站調查員詢問時供述：伊於91年10月
    間透過某張姓朋友認識綽號「水哥」及「汽水」之許裕杰，
    約經過2、3週後，許裕杰即於91年11月間，向伊提出要求幫
    忙送「東西」給人，所指的「東西」就是伊施用的第一級毒
    品海洛因，許裕杰希望伊能長期送毒品，他會長期會供應海
    洛因給伊施用；伊大約在91年11、12月間（詳細日期記不清
    楚），陪同許裕杰前往臺中市○○區○○路87巷51號4樓之1
    處，並依許裕杰之要求，以伊名義承租該房屋；為警查獲之
    毒品及電子磅秤等物品都是許裕杰的，而分裝袋 (指塑膠夾
    鍊袋)是許裕杰要伊去四川路、漢口路交岔口附近之「九九
    大賣場」買回來的；伊自91年11月間起，有依許裕杰指示將
    毒品海洛因送交購毒者，曾將毒品海洛因攜至台中市○○路
    附近某大樓交付予綽號「大象」者，伊交付海洛因後，並未
    當場收取價金，而由許裕杰直接與購毒者結算收取；當時替
    許裕杰送交海洛因的人，除伊本人外，尚有另一位住在台中
    市○○○路之「宋啟文 (音譯)」；許裕杰知道伊有施用海
    洛因，瞭解伊無其他收入，所以會提供海洛因供伊吸食，偶
    而亦會給伊5千元至1萬元不等現金花用等語 (見臺灣南投地
    方法院檢察署93年度偵緝字第89號卷第18~20頁)；(2)於同期
    日檢察官偵訊中供述：伊認識許裕杰；伊本人綽號叫「阿倫
    」；臺中市○○路87巷51號4樓之1是許裕杰叫伊租的房子等
    語 (見臺灣南投地方法院檢察署93年度偵緝字第89號偵查卷
    第14頁反面至第15頁正面)；(3)於93年10月21日檢察官偵訊
    時供述：伊在91年11月中旬至同年12月30日該期間內，有從
    四川路租屋處，為許裕杰送交毒品海洛因予購毒者，許裕杰
    提供伊零用錢並免費讓伊施用毒品海洛因，送了20幾次等語
    (見臺灣臺中地方法院檢察署93年度偵字第17709號偵查卷第
    6頁至第7頁)；(4)於94年6月17日在原審審理中供述：扣押之
    海洛因、分裝袋 (即如附表一編號6所示之塑膠夾鍊袋)、電
    子磅秤、研磨器都是許裕杰的，許裕杰叫伊去承租的房子時
    ，就是許裕杰要住的，因為當時許裕杰未帶證件，而且被通
    緝所以才叫伊出面承租，但實際上是許裕杰住在那裡，伊沒
    有住那裡，但常去那裡，伊有看到許裕杰分裝毒品，分裝完
    之後就會藏起來；許裕杰與買主聯繫買賣毒品海洛因之後，
    就會叫伊送過去，是從91年10、11月間開始送的；約每1、2
    天1次，有時因貨源不足，亦曾1、2週1次，為許裕杰送交毒
    品海洛因予購毒者，伊不確定每次送交的毒品海洛因數量，
    許裕杰都先封妥後，再交予伊毒品；彭文慶就是綽號「大象
    」的購毒者；是由許裕杰與對方聯絡買賣毒品海洛因事情，
    約妥交貨地點，再叫伊攜帶毒品海洛因至該地點交付；聯絡
    買賣毒品及收取價金都是由許裕杰親自為之，伊只是交付毒
    品；當時因伊毒癮很重，許裕杰會免費提供毒品海洛因予伊
    施用，也會拿錢給伊加油、吃飯、繳管理費等語 (見原審卷
    第140頁、第142頁至第144頁)。(二)證人即購毒者彭大慶於92
    年1月2日在警詢時證述：伊有向綽號「阿倫 (指被告)」)及
    「汽水 (指許裕杰)」者購買毒品海洛因；「汽水」曾於91
    年12月30日凌晨4、5時許叫其手下綽號「粉鳥」者拿毒品來
    賣伊，交易地點在台中市○○路，購買之毒品數量為二兩；
    伊自91年11月中旬開始向「汽水」者購買海洛因毒品，前後
    大約有20次左右，先前每次交易之海洛因數量半兩至壹兩不
    等，自開始交易迄最後一次查獲時，前後交易之金額計約新
    臺幣200餘萬元左右；經伊指認警方提示之相片結果，該綽
    號「汽水」者即是許裕杰 (男、52、12、23生、身分證
    Ｚ000000000號）本人無訛等語 (見原審卷第29頁至第30頁)
    。(三)證人即共犯許裕杰：(1)於94年5月21日檢察官偵訊時證
    述：伊認識乙○○，乙○○綽號「阿倫」；伊本人之小名為
    「汽水」；臺中市○○路87巷51號4樓之住屋係乙○○出面
    租的等語 (見臺灣臺中地方法院檢察署94年度偵緝字第789
    號偵查卷影印本第5頁至第6頁)；(2)於94年6月7日檢察官偵
    訊時證述：伊綽號不叫「阿倫」等語 (見臺灣臺中地方法院
    檢察署94年度偵緝字第789號偵查卷影印本第9頁)；(3)於94
    年7月1日在檢察官偵查中證述：臺中市○○路87巷51號4樓
    之1住屋是乙○○承租的等語 (見臺灣臺中地方法院檢察署9
    4年度偵緝字第789號偵查卷影印本第13頁)。(四)揆之上開被
    告、證人彭文慶及共犯許裕杰等3人之陳述內容，被告自白
    伊之綽號為「阿倫」，而許裕杰之綽號為「汽水」等情，已
    據證人許裕杰陳明在卷，且證人彭文慶亦證述：綽號「汽水
    」者即為許裕杰本人屬實，且徵之臺灣民間習慣常見取他人
    姓名之尾字加以「阿」字以稱呼之，則被告姓名為「乙○○
    」，而以「阿倫」之綽號對外行之，核與事理無違，堪認被
    告與許裕杰之綽號確分別為「阿倫」與「汽水」無訛。再被
    告供述：伊曾替綽號「汽水」之許裕杰將第一級毒品海洛因
    送至特定處所與綽號「大象」之彭文慶交易之事實，亦與證
    人彭文慶於警詢時證述：伊確有與綽號「汽水」或「阿倫」
    者購買毒品海洛因等情相符。而被告陳稱：伊約於91年11、
    12月間出面承租臺中市○○區○○路87巷51號4樓之1處所乙
    節，復經共犯許裕杰證實在卷。又被告供稱：伊承租上開處
    所係供許裕杰放置毒品海洛因及電子磅秤等物品，並依許裕
    杰之吩咐前往購買分裝毒品之塑膠夾鍊袋等情，確經警方於
    92年1月2日26日在該處所查獲第一級毒品海洛因8包、研磨
    器1組、電子磅秤3具、毒品包裝盒6個及塑膠夾鍊袋295只扣
    案可資佐證。而為警自扣案海洛因包裝袋上採集之指紋，經
    內政部警政署刑事警察局鑑驗結果，亦分別與被告乙○○及
    許裕杰之右拇指指紋相符，有該刑事警察局92年1月15日刑
    紋字第092 0005949號鑑驗書在卷可參 (見臺灣南投地方法
    院檢察署93年度偵字第544號偵查卷第25~27頁)。又經警方
    當場查扣之第一級毒品海洛因8小包，合計淨重100.12公克
    ，空包裝總重8.98公克，純度36.11%等情，並據法務部調查
    局鑑驗屬實，有該局93年11月15日調科壹字第140010797號
    鑑定書可參 (見臺灣南投地方法院檢察署93年度偵字第544
    號偵查卷第39頁)。衡之上開扣案之海洛因數量非微，由其
    上之遺留之指紋可見被告與許裕杰確有經手之事實，而扣案
    之研磨器1組、電子磅秤3具、毒品包裝盒6個及塑膠夾鍊袋
    295只，皆屬販賣毒品海洛因常用之器物無訛。又證人彭文
    慶於警詢時，已指稱販毒者有綽號「汽水」之許裕杰者，苟
    綽號「阿倫」與「粉鳥」者確未與之交易毒品海洛因，當無
    庸憑空捏造此事實之必要。況證人彭文慶僅稱綽號「阿倫」
    與「粉鳥」，並未指述真實姓名，更無構陷之可能。(五)綜上
    事證情況，堪認證人彭文慶於警詢時之指證，信實有據，非
    屬杜撰之詞甚明。從而，被告上開關於其受許裕杰指示將第
    一級毒品海洛因攜至許裕杰與彭文慶約妥之地點，交付予彭
    文慶之自白，核與事證相符，足以採取。
三、次查：(一)據上開證人彭文慶警詢時之陳述，證人彭文慶已明
    確指稱：其有向綽號「阿倫」及綽號「汽水」者購買毒品海
    洛因，而綽號「汽水」者即是許裕杰本人，其於91年12月30
    日凌晨該次向許裕杰購買毒品係許裕杰叫其手下綽號「粉鳥
    」者攜至台中市○○路附近交易等情在卷，顯見證人彭文慶
    所述：「阿倫」、「汽水」及「粉鳥」各異其人，非屬同一
    人甚明。再參之被告於93年4月27日調查站調查員詢問時復
    供述：當時替許裕杰送交海洛因的人，除伊本人外，尚有一
    位住在台中市○○○路之「宋啟文 (音譯)」等情在卷。堪
    認證人彭文慶所稱之綽號「粉鳥」者即是被告所述之「宋啟
    文(音譯)」。是以被告與綽號「粉鳥」者皆有受許裕杰之指
    示將毒品海洛因攜至特定地點與彭文慶完成交易之情事，要
    屬無疑。(二)被告前於93年4月27日在檢察官偵查中雖曾供述
    ：伊只幫許裕杰收錢，沒有販毒云云 (見臺灣南投地方法院
    檢察署93年度偵緝字第89號偵查卷第15頁反面)，然參照被
    告於93年4月27日經緝獲受調查員詢問時，已供明伊僅為許
    裕杰送交毒品海洛因予購毒者，價金係由購毒者與許裕杰直
    接算等語，而於原審審理時亦自白上情無訛在卷，則被告突
    於上開偵訊中異於上開供詞，陳稱：伊僅收錢，未販賣云云
    ，難認有據，不能採取。(三)本案關於許裕杰指示被告送交毒
    品海洛因予購毒者之期間及交易之對象等節，被告於93年4
    月27日司法警察詢問時固陳稱：伊自91年11月間迄於92年3
    月26日均有為許裕杰送毒品海洛因，送的對象計有綽號「阿
    娟」（送至臺中市南屯靠近烏日啤酒廠）、「顏董」（送至
    彰化縣員林鎮）、「嘉興」（送至北屯興安路特立屋賣場附
    近）、「春風」（向上路、忠明南路口，重生加油站斜對面
    巷子右邊第2戶）等人等情 (見臺灣南投地方法院檢察署93
    年度偵緝字第89號偵查卷第19頁反面至第20頁正面)；復於
    93年1 0月21日檢察官偵訊中供述：伊自91年10月起至92年2
    、3月左右，許裕杰有叫伊送交毒品海洛因予購毒者綽號「
    阿娟」等人 (見臺灣臺中地方法院檢察署93年度偵字第1770
    9號偵查卷第6頁、第7頁)；又於94年6月17日在原審審理坦
    承其自91年10月間起至92年2、3月間依許裕杰指示，將毒品
    海洛因送交予「大象」本名彭文慶、「顏董」、「嘉興」、
    「春風」、「阿娟」等人之情事 (見原審卷第142頁及第143
    頁)。惟被告上開自白，除關於彭文慶部分，因有證人彭文
    慶及共犯許裕杰之上開證述及扣案相關物證可佐，足認被告
    自91年11月中旬起至同年12月30日凌晨4、5時許止，確有與
    許裕杰及綽號「粉鳥 (即被告所指之『宋啟文』)」共同販
    賣第一級毒品海洛因予彭文慶，前後計20次等情不虛外，其
    餘部分，因查無所謂「顏董」、「嘉興」、「春風」、「阿
    娟」等人確有向被告或共犯許裕杰或「粉鳥」者購買毒品海
    洛因之具體事證，既缺乏補強證據以察被告此部分之自白是
    否與事實相符，依刑事訴訟法第156條第2項之規定，不能徒
    憑被告本人之自白遽認被告確有此部分之販賣第一級毒品海
    洛因犯行 (最高法院97年度台上字第4993號判決撤銷發回旨
    趣參照)。(四)又證人彭文慶業於上開警詢時證述：其自91年
    11月中旬至同年12月30日止前後共向許裕杰 (「汽水」)、
    被告 (「阿倫」)及綽號「粉鳥」者交易毒品海洛因之次數
    有20次左右，總交易金額約新台幣200餘萬元等情甚明在卷
    ，而其後於本院前審時則翻異前詞，諉稱並無其事云云 (見
    本院前審卷75~76頁)，顯見其前後所述相歧。惟按證人之陳
    述前後相互間有所歧異時，或因事後迴護被告或因其他事由
    所致，究竟何者為可採，法院仍得本其自由心證予以斟酌，
    非謂一有矛盾，即應認其全部均為不可採信（最高法院74年
    臺上字第1599號判例要旨、90年度臺上字第6078號判決要旨
    參照）；況認事採證、證據之取捨及證據證明力之判斷，俱
    屬事實審法院之職權，苟無違證據法則，自不能指為違法；
    是供述證據前後雖有差異或矛盾，事實審法院非不可本於經
    驗及論理法則，斟酌其他情形，作合理之比較，定其取捨；
    其就供述證據之一部，認為真實者，予以採取，亦非法則所
    不許。因之，證人供述之證據，前後縱有差異，事實審法院
    依憑證人前後之供述證據，斟酌其他證據，本於經驗法則與
    論理法則，取其認為真實之一部，作為論罪之證據，自屬合
    法（最高法院90年度臺上字第6943號判決要旨參照）。證人
    彭文慶於警詢時所述，經查非屬虛構，已如前述，其事後迴
    護之詞，自屬不能採憑。又依本案卷證資料，雖已無從推敲
    彭文慶於上開期間向被告及許裕杰等買受毒品海洛因之精確
    次數及金額，但此部分事實固已不能釐清，惟並不影響被告
    確有共同連續販賣第一級毒品海洛因予彭文慶約20次之事實
    。至於所得金額自應依「罪證有疑，利於被告認定」之證據
    法則，從輕認定被告共犯販賣第一級毒品所得之金額為200
    萬元 (最高法院97年度台上字第4993號判決撤銷發回意旨參
    照)。(五)雖證人彭文慶於警詢時復陳稱：伊曾用門號0000-00
    0000、0000-000000、0000-000000號行動電話，與「汽水」
    所有之門號0000-000000、0000-000000、0000-000000、000
    0-000000號行動電話聯絡接洽交易毒品海洛因等情 (見原審
    卷第30頁)，但因無相關證據可資佐證屬實，爰不任意推定
    。惟衡之販賣毒品者多利用「人頭」名義之門號行動電話作
    為聯繫之用，以免留下線索或證據，冀能逃避犯罪偵查機關
    之查緝，自不能因依卷附各該門號行動電話之申用人非屬被
    告或許裕杰名義，即為被告有利之認定。
四、按共同正犯係共同實施犯罪行為之人，在共同意思範圍內，
    各自分擔犯罪行為之一部，相互利用他人之行為，以達其犯
    罪之目的，其成立不以全體均行參與實施犯罪構成要件之行
    為要件；參與犯罪構成要件之行為者，固為共同正犯；以自
    己共同犯罪之意思，參與犯罪構成要件以外之行為，或以自
    己共同犯罪之意思，事前同謀，而由其中一部分人實行犯罪
    之行為者，亦均應認為共同正犯，使之對於全部行為所發生
    之結果，負其責任；共同正犯之意思聯絡，原不以數人間直
    接發生者為限，即有間接之聯絡者，亦包括在內。如甲分別
    邀約乙、丙犯罪，雖乙、丙間彼此並無直接之聯絡，亦無礙
    於其為共同正犯之成立（司法院大法官會議釋字第109號解
    釋參照、最高法院77年臺上字第2135號判例參照）。至於數
    行為人出於不同之犯罪目的而參與犯罪，如逾共同犯意聯絡
    之範圍，各行為人固僅應就其犯罪目的範圍內之行為事實單
    獨負責。然各個行為人所圖雖不盡一致，但卻為達成相同之
    犯罪目的，而彼此間基於共同犯意聯絡，推由其中一部分人
    實施犯罪行為者，則仍屬共同正犯，應就彼此犯意聯絡範圍
    內之全部犯罪結果共負責任（最高法院92年度台上字第1799
    號判決要旨參照）。準此以論，若二人以上基於共同販賣毒
    品之意思，彼此分工，由其一人將毒品分裝後，並接洽販毒
    事宜，而委由其他共犯攜帶毒品前往交貨，其等所為皆為共
    構整個販賣毒品之部分事實，顯係各成員在合同意思範圍以
    內，各自分擔犯罪行為之一部，相互利用他人之行為，以達
    共同犯罪之目的，自均應對於全部所發生之結果，共同負責
    。揆之本案係由共犯許裕杰委由被告出面承租處所，供放置
    及分裝毒品海洛因等物品之用，以為販賣之據點，而由共犯
    許裕杰籌措販賣第一級毒品海洛之所需物件，並與購毒者洽
    妥販賣第一級毒品海洛因相關事宜後，即指使被告與綽號「
    粉鳥」者持往約定地點與彭文慶完成交易等情甚明，顯見被
    告與許裕杰及綽號「粉鳥」者間乃基於共同販賣第一級毒品
    之犯意聯絡，而彼此分擔部分行為以達成販賣第一級毒品海
    洛因之犯行甚明。
五、復查無論施用或販賣毒品犯行，皆為政府嚴加查緝，販賣毒
    品罪又屬重刑罪，設若無利可圖，衡情一般人當無以販入之
    價格轉讓，而甘冒被查獲移送法辦之危險。且海洛因皆可任
    意分裝或增減其份量、純度，而每次買賣之價量，亦隨時隨
    雙方關係之深淺、當時之資力、需求程度及對行情之認知等
    因素，機動調整。因之被告或其他共犯賺取之利得，委難得
    悉其具體事證。職是之故，縱未能查悉被告販賣毒品圖得之
    利益，但除別有事證，足認係按同一價格轉讓，確未牟利外
    ，尚難遽認其非法販賣毒品之事證有所不足。綜合上開事證
    情況，足認被告與許裕杰及綽號「粉鳥」者在主觀上有販賣
    以營利之意圖，且進而實行之甚明。綜上所述，被告上開共
    同販賣第一級毒品海洛因予彭文慶之犯行，事證明確，足以
    認定，自應依法論科。
六、查本案被告行為後，刑法業於94年2月2日經總統令修正公布
    ，並自95年7月1日施行，本案應適用之相關法律已有變更，
    自應就本案所涉及之有關事項，比較新舊法之適用，茲說明
    如次：(一)刑法第2條第1項所謂行為後法律有變更者，包括構
    成要件之變更而有擴張或限縮，或法定刑度之變更。行為後
    法律有無變更，端視所適用處罰之成罪或科刑條件之實質內
    容，修正前後法律所定要件有無不同而斷。新舊法條文之內
    容有所修正，除其修正係無關乎要件內容之不同或處罰之輕
    重，而僅為文字、文義之修正或原有實務見解、法理之明文
    化，或僅條次之移列等無關有利或不利於行為人，非屬該條
    所指之法律有變更者，參照最高法院95年11月7日95年度第
    21次刑事庭會議決議見解，毋庸依該規定為新舊法之比較，
    而應依一般法律適用原則，適用裁判時法外，即應適用刑法
    第2條第1項之規定，為「從舊從輕」之比較。而比較時，應
    就罪刑有關之事項，如共犯、未遂犯、想像競合犯、牽連犯
    、連續犯、結合犯，以及累犯加重、自首減輕及其他法定加
    減原因（如身分加減）與加減例等一切情形，綜合全部罪刑
    之結果而為比較，予以整體適用（最高法院95年5月23日95
    年度第8次刑事庭會議決議參照）。又因各該規定皆涉及犯
    罪之態樣、階段、罪數、法定刑得或應否加、減暨加減之幅
    度，影響及法定刑或處斷刑之範圍，各該罪刑規定須經綜合
    考量整體適用後，方能據以限定法定刑或處斷刑之範圍，於
    該範圍內為一定刑之宣告。是宣告刑雖屬單一之結論，實係
    經綜合考量整體適用各相關罪刑規定之所得。宣告刑所據以
    決定之各相關罪刑規定，具有適用上之「依附及相互關聯」
    之特性，自須同其新舊法之適用。而「法律有變更」為因，
    再經適用準據法相互比較新舊法之規定，始有「對被告有利
    或不利」之結果，兩者互為因果，是以刑法第28條共同正犯
    之範圍，已修正限縮於共同實行犯罪行為者始成立共同正犯
    ，排除陰謀犯、預備犯共同正犯，新舊法就共同正犯之範圍
    與累犯之要件，既因此而有變動，自均屬行為後法律有變更
    ，而非僅屬文字修正，皆應有新舊法比較適用之問題，且應
    依綜合比較結果，整體適用較有於被告之規定，不得就其中
    部分事項，割裂適用 (最高法院96年度台上字第5480號、96
    年度台上字第5224號、96年度台上字第3773號、96年度台上
    字第930號判決意旨參照)。(二)被告行為時，關於死刑之減輕
    規定，修正前刑法第64條第2項係規定「死刑減輕者，為無
    期徒刑，或為15年以下12年以上有期徒刑。」，修正後刑法
    第64條第2項則規定「死刑減輕者，為無期徒刑。」；又關
    於無期徒刑之減輕規定，修正前刑法第65條第2項係規定「
    無期徒刑減輕者，為7年以上有期徒刑。」，修正後刑法第
    65條第2項則規定「無期徒刑減輕者，為20年以下15年以上
    有期徒刑。」，比較新舊法適用結果，自以適用修正前刑法
    第64條第2項、第65條第2項之減刑規定對被告較有利。(三)罰
    金刑之加重，依修正後刑法第67條規定，其最高度及最低度
    同加重之，較修正前刑法第68條所定，僅加重其最高度，為
    不利於被告。而罰金刑之減輕，依修正後刑法第67條規定，
    其最高度及最低度同減輕之，較修正前刑法第68條所定，僅
    減輕其最高度，為有利於被告等。(四)刑法第56條連續犯之規
    定業經刪除，連續犯之規定經刪除後，數行為將論以數罪，
    併合處罰，並非較有利於被告，是依修正後刑法第2條第1項
    規定，比較新舊法結果，仍應適用被告行為時之法律即舊法
    論以連續犯。(五)法定刑中罰金刑部分：刑法第33條第5款業
    經修正公布，修正後刑法第33條第5款規定「罰金：新臺幣
    一千元以上，以百元計算之」，與修正前刑法第33條第5款
    規定「罰金：（銀元）一元以上」不同。比較新舊法結果，
    以舊法即行為時法較有利於被告等，故依刑法第2條第1項前
    段規定，本案關於販賣第一級毒品罪之法定刑罰金部分，自
    應適用行為時之法律即修正前刑法第33條第5款規定決定其
    罰金部分之法定刑。(六)修正後刑法第28條雖將舊法之「實施
    」修正為「實行」。其中「實施」一語，涵蓋陰謀、預備、
    著手及實行之概念在內，其範圍較廣；而「實行」則著重於
    直接從事構成犯罪事實之行為，其範圍較狹；二者之意義及
    範圍固有不同，但本案件依被告上開共同販賣第一級毒品之
    情形，刑法第28條之修正內容，對於被告並無「有利或不利
    」之影響。(七)經參照前揭最高法院判決及決議意旨，依修正
    後刑法第2條第1項前段、後段規定之「從舊、從輕」原則，
    綜其全部罪刑之比較，自應一體適用被告行為時之法律，即
    修正前刑法之相關規定予以論處，對被告等較為有利。
七、按海洛因屬於毒品危害防制條例第2條第2項第1款所規定之
    第一級毒品。核被告所為，係犯毒品危害防制條例第4條第1
    項之販賣第一級毒品罪。被告販賣第一級毒品之際，而持有
    毒品之低度行為，應為販賣之高度行為所吸收。被告就上開
    販賣第一級毒品之犯行，與共犯許裕杰及綽號「粉鳥」之成
    年人，互有犯意聯絡及行為分擔，應論以共同正犯。被告先
    後多次販賣第一級毒品之犯行，時間緊接，觸犯構成要件相
    同之罪名，顯係基於概括犯意反覆為之，為連續犯，應依修
    正前刑法第56條之規定以一罪論，除法定刑為死刑、無期徒
    刑部分，依法不得加重外，並依法加重其刑。公訴意旨雖併
    載稱：被告自91年10月初起，迄於同年11月中旬之前止，與
    自92年1月1日至同年2、3月間止等期間內，尚有共同販賣第
    一級毒品海洛因予綽號「阿娟」、「顏董」、「嘉興」、「
    春風」等人等犯罪事實，然此部分犯行，除被告之自白外，
    並查無其他積極證據足認屬實，自屬不能證明，惟因公訴人
    認各該此部事實與上開經本院認定成立犯罪之犯行，具有修
    正前刑法第56條牽連犯之裁判上一罪關係，爰不另為無罪之
    諭知。
八、復按販賣第一級毒品罪之法定刑為「死刑或無期徒刑；處無
    期徒刑者，得併科新台幣一千萬元以下罰金」，然同為販賣
    第一級毒品者，其原因動機不一，犯罪情節未必盡同，所造
    成危害社會之程度自屬有異，法律科處此類犯罪，所規定之
    法定最低本刑卻同為「無期徒刑，得併科新台幣一千萬元以
    下罰金」，顯有違「罰當其罪」之原則。職是之故，若審酌
    個案情狀，認為處以有期徒刑，即可收懲儆之效，並足以達
    到防衛社會目的者，自非不可依客觀之犯行與主觀之惡性二
    者加以考量其情狀，是否有可憫恕之處，適用刑法第59條之
    規定酌量減輕其刑，期使個案裁判之量刑，能斟酌至當，符
    合比例原則。揆之本案卷證資料，被告共同販賣第一級毒品
    所得之金額，雖多達200萬元，但衡之被告乃受共犯許裕杰
    之指使而分擔販賣第一級毒品之部分犯行，衡其參與犯罪之
    地位及角色，難認係居首要犯，尤不能與大盤或中盤毒梟相
    擬，核其犯罪情節，若處以法定最低本刑無期徒刑，猶嫌過
    重，實屬情輕法重，在客觀上足以引起一般之同情，難認無
    可憫恕之處，依其情狀處以有期徒刑，始符量刑之平允，爰
    依修正後刑法第59條之規定，酌量減輕其刑，並依法先加重
    再減輕之。
九、原判決認被告等犯罪事證明確，予以論罪科刑，固非無見。
    惟查：(一)原判決認定被告除販賣第一級毒品海洛因與彭文慶
    外，另有販賣海洛因與綽號「阿娟」、「顏董」、「嘉興」
    、「春風」等買主之情事。然該等不詳年籍者究係何人？是
    否確有其人？被告究於何時、何處販賣？原審判決理由徒以
    被告之自白為論據，並未說明究經由如何之調查結果，有何
    補強證據，足以證明被告此部分之自白與事實相符，判決理
    由難謂完備。(二)共同正犯之犯罪所得之財物為現金時，因共
    同正犯應就全部犯罪結果負其責任，而合併計算犯罪所得，
    且於全部或一部不能沒收時，以其財產抵償之，但為避免執
    行時發生重複沒收、抵償之情形，故各共同正犯之間係採「
    連帶沒收主義」，於裁判時應諭知被告共同犯罪所得之財物
    應與其他共同正犯「連帶沒收之」。原判決認定被告與許裕
    杰共同連續販賣第一級毒品海洛因與彭文慶（綽號「大象」
    ）及綽號「阿娟」、「顏董」、「嘉興」、「春風」等買主
    ，惟未於事實欄敘明其犯罪所得，判決理由亦略未論述，更
    未於主文諭知沒收，其認事用法俱有違誤。是以被告上訴翻
    異原審之自白，否認犯行，指摘原判決不當，雖不足取，為
    無理由，但原判決既有上述可議之處，則應由本院撤銷改判
    。爰審酌被告共同販賣第一級毒品，戕害國民身心健康及危
    害社會治安甚鉅，及販賣之規模及情節，及被告參與販賣毒
    品之地位及角色、分擔之情形，暨被告犯罪之動機、目的、
    犯後之態度等一切情狀，量處如主文第2項所示之刑。另共
    犯許裕杰前雖曾經臺灣臺中地方法院於97年1月9日以96年度
    訴字第2153號判決共同販賣第一級毒品罪，處有期徒刑9年
    在案 (尚未確定)，但稽之該案判決乃以許裕杰與被告於91
    年11、12月間共同販賣第一級毒品海洛因1次予彭文慶，得
    款5,000元之犯行，為其論罪科刑之基礎事實，揆其採證認
    事，顯與本案認定之犯罪事實相左，本案被告自不允援引該
    案被告許裕杰之處刑為量刑之參考，附此敘明。
十、沒收之宣告：(一)按毒品危害防制條例第18條第1項前段規定
    ，得諭知沒收並銷燬之者，以查獲之毒品及專供製造或施用
    毒品之器具為限，並不及於毒品之外包裝。而同條例第19條
    第1項復規定犯同條例第4條至第9條、第12條、第13條或第
    14條第1項、第2項之罪者，其供犯罪所用之物或因犯罪所得
    之財物，均須諭知沒收之，法院無審酌之餘地。但毒品之外
    包裝有防止毒品裸露、逸出及潮濕之功用，並便於攜帶，其
    係供販賣毒品所用之物，至為顯然，應依毒品危害防制條例
    第19條第1項之規定宣告沒收之，方屬適法（最高法院90年
    度臺上字第2046號判決要旨參照）。另依毒品危害防制條例
    第19條第1項規定，犯同條例第4條之罪者，其供犯罪所用或
    因犯罪所得之財物，均沒收之，如全部或一部不能沒收時，
    追徵其價額或以其財產抵償之。該規定所稱「追徵其價額」
    者，係指所沒收之物為金錢以外之其他財物而無法沒收時，
    應追徵其價額，使其繳納與原物相當之價額。如所得財物為
    金錢而無法沒收時，始應「以其財產抵償之」（最高法院95
    年度臺上字第305號判決要旨參照）。(二)查扣案如附表一編
    號1所示之海洛因係屬於第一級毒品，衡其已分裝完成，顯
    係全部供販賣之用，應依毒品危害防制條例第18條第1項前
    段之規定沒收銷燬之。附表一編號2所示之上開毒品外包裝
    塑膠袋，係屬於共同正犯許裕杰所有，其功用在於防止海洛
    因裸露、逸出及潮濕之功用，並便於攜帶販賣，係供被告共
    同販賣第一級毒品所用之物，爰皆依毒品危害防制條例第19
    條第1項規定宣告沒收之。附表一編號3~6所示之均係共犯許
    裕杰所有，亦據被告供明在卷，其中附表一編號4、5、6所
    示之電子磅秤、毒品包裝盒及塑膠夾鍊袋，核其用途，明顯
    係供作分裝海洛因以攜帶販賣之用；又參之證人彭文慶於警
    詢時已證稱：許裕杰曾親自向伊表示要「進」塊狀海洛因以
    分裝販賣等情 (見原審卷第30頁反面)，堪認附表一編號3所
    示之研磨器係共犯許裕杰用以研磨塊狀海洛因成粉末之器具
    無訛。是以附表一編號3~6所示之器物均係供販賣第一級毒
    品所用之物，皆應依毒品危害防制條例第19條第1項規定宣
    告沒收之（以上各該物品沒收之依據及理由，詳見附表一編
    號1~6「宣告沒收依據欄」所載）。至於附表一編號7所示之
    金錢，係被告與共犯許裕杰及綽號「粉鳥」者共同販賣第一
    級毒品所得之財物，應依毒品危害防制條例第19條第1項規
    定，諭知被告應與共犯許裕杰與「粉鳥」者連帶沒收之，如
    全部或一部不能沒收時，以其財產抵償之。(三)又按毒品危害
    防制條例第19條第1項規定之義務沒收，固為刑法之特別規
    定，但上開法條既無「不問屬於犯人與否，沒收之」之規定
    ，仍應以該物品屬於犯人所有者為限，且與本案犯罪相關者
    ，始應予以沒收，庶符沒收制度之基本原則（最高法院90年
    度台上字第626號判決要旨參照）。查附表二編號7~12所示
    之器物，雖均係共犯許裕杰所有，但無證據可認係被告與許
    裕杰及「粉鳥」者共犯本案販賣第一級毒品海洛因所用之物
    。而附表二所示之物品係放置在臺中市南屯區○○○街240
    號Ｃ棟3樓之2處為警搜索扣押，有搜索扣押筆錄在卷可稽。
    因該處所係被告於92年2月間應許裕杰要求以被告之妻賴玲
    鳳名義承租等情，亦據被告供明在卷 (見臺灣南投地方法院
    檢察署93年度偵緝字第89號偵查卷第19頁反面)。核該處所
    承租之時間係在本案犯罪之後，又無證據可認與被告犯本案
    之罪有關，爰不併於本案宣告沒收，附此敘明。另依證人彭
    文慶於警詢之證述，被告與許裕杰及綽號「粉鳥」者均可能
    持用手機以聯絡販賣毒品事宜，但依卷附前揭各該門號行動
    電話之申請人，並非被告或許裕杰之名義，且未扣得被告與
    許裕杰及綽號「粉鳥」者持以聯絡販賣毒品之手機實物，復
    無證據證明被告或其他共犯用以聯絡販賣第一級毒品海洛因
    之之手機係其等本人所有，爰不任意擬制，而宣告沒收之。
據上論斷，應依刑事訴訟法第369條第1項前段、第364條、第299
條第1項前段，毒品危害防制條例第4條第1項、第18條第1項前段
、第19條第1項，刑法第2條第1項前段、第11條前段、第59 條，
修正前刑法第28條、第56條，判決如主文。
本案經檢察官甲○○到庭執行職務。
中    華    民    國    97    年    12    月    16    日
            刑事第三庭    審判長法  官  王  增  瑜
                                法  官  廖  柏  基
                                法  官  蔡  紹  良
以上正本證明與原本無異。
如不服本判決應於收受送達後10日內向本院提出上訴書狀，其未
敘述上訴之理由者，並得於提起上訴後10日內向本院補提理由書
（均須按他造當事人之人數附繕本）「切勿逕送上級法院」。
                                書記官  許  麗  花
中    華    民    國    97    年    12    月    19    日
附錄論罪科刑法條：
毒品危害防制條例第4條第1項：
製造、運輸、販賣第一級毒品者，處死刑或無期徒刑；處無期徒
刑者，得併科新臺幣一千萬元以下罰金。
附表一：
┌──┬─────┬──────┬───────────────────┬─────────┐
│編號│物品名稱  │數量        │宣告沒收之依據                        │沒收之方式        │
├──┼─────┼──────┼───────────────────┼─────────┤
│1   │海洛因    │捌包 (合計淨│屬於第一級毒品，應依毒品危害防制條例第│沒收銷燬之        │
│    │          │重壹佰點壹貳│18條第1項前段之規定，宣告沒收銷燬之。 │                  │
│    │          │公克)       │                                      │                  │
│    │          │            │                                      │                  │
│    │          │            │                                      │                  │
├──┼─────┼──────┼───────────────────┼─────────┤
│2   │盛裝海洛因│捌只        │盛裝編號1所示海洛因之用，核其用途在於 │沒收              │
│    │之塑膠袋  │            │防免毒品裸露、逸出及潮濕，並便於攜帶販│                  │
│    │          │            │賣，為被告與共犯許裕杰共同販賣毒品所用│                  │
│    │          │            │之物，依毒品危害防制條例第19條第1項規 │                  │
│    │          │            │定沒收。                              │                  │
├──┼─────┼──────┼───────────────────┼─────────┤
│3   │研磨器    │壹組        │持以研磨塊狀第一級毒品海洛因成粉末，便│同上              │
│    │          │            │於分裝販賣，為共犯許裕杰所有，供共同販│                  │
│    │          │            │賣毒品所用之物，依毒品危害防制條例第19│                  │
│    │          │            │條第1項規定沒收。                     │                  │
├──┼─────┼──────┼───────────────────┼─────────┤
│4   │電子磅秤  │具        │持以計量分裝第一級毒品，為共犯許裕杰所│同上              │
│    │          │            │有，供共同販賣毒品所用之物，依毒品危害│                  │
│    │          │            │防制條例第19條第1項規定沒收。         │                  │
│    │          │            │                                      │                  │
├──┼─────┼──────┼───────────────────┼─────────┤
│5   │毒品包裝盒│陸個        │持以供裝置第一級毒品，核其用途在於防免│同上              │
│    │          │            │毒品裸露、潮濕，便於攜帶販賣，為共犯許│                  │
│    │          │            │裕杰所有，供共同販賣毒品所用之物，依毒│                  │
│    │          │            │品危害防制條例第19條第1項規定沒收。   │                  │
├──┼─────┼──────┼───────────────────┼─────────┤
│6   │塑膠夾鍊袋│貳佰玖拾伍只│持以供分裝第一級毒品之用，為共犯許裕杰│同上              │
│    │          │            │所有，供共同販賣毒品所用之物，依毒品危│                  │
│    │          │            │害防制條例第19條第1項規定沒收。       │                  │
├──┼─────┼──────┼───────────────────┼─────────┤
│7   │販賣第一級│貳佰萬元    │被告與許裕杰共同販賣第一級毒品予彭慶文│被告應與許裕杰及綽│
│    │毒品所得金│            │所得之金錢，依毒品危害防制條例第19條第│號「粉鳥」者連帶沒│
│    │錢 (新台幣│            │1項規定沒收，如全部或一部不能沒收時， │收之，如全部或一部│
│    │)         │            │以其財產抵償之。                      │不能沒收時，以其財│
│    │          │            │                                      │產抵償之。        │
└──┴─────┴──────┴───────────────────┴─────────┘
附表二：
┌─────────────────────────────────┐
│於92年1月2日在臺中市○○路87巷51號4樓之1搜索扣押之物              │
├──┬──────┬──────────┬───┬────────┤
│編號│扣押物品名稱│數量                │所有者│備註            │
├──┼──────┼──────────┼───┼────────┤
│1   │塑膠袋包裝之│捌包(總淨重100.12公 │許裕杰│同附表一編號1及2│
│    │海洛因      │克，包裝重8.98公克) │      │所示之物        │
├──┼──────┼──────────┼───┼────────┤
│2   │安非他命    │壹包(淨重307.87公克 │同上  │                │
│    │            │，包裝重14.45公克)  │      │                │
├──┼──────┼──────────┼───┼────────┤
│3   │研磨器      │1組                 │同上  │同附表一編號3所 │
│    │            │                    │      │示之物          │
├──┼──────┼──────────┼───┼────────┤
│4   │電子磅秤    │3具                 │同上  │同附表一編號4所 │
│    │            │                    │      │示之物          │
├──┼──────┼──────────┼───┼────────┤
│5   │毒品包裝盒  │6個                 │同上  │同附表一編號5所 │
│    │            │                    │      │示之物          │
├──┼──────┼──────────┼───┼────────┤
│6   │夾鍊(塑膠)袋│295只               │同上  │同附表一編號6所 │
│    │            │                    │      │示之物          │
├──┼──────┼──────────┼───┼────────┤
│7   │攪拌器      │1具                 │同上  │                │
├──┼──────┼──────────┼───┼────────┤
│8   │毒品殘渣袋  │16個                │同上  │                │
├──┼──────┼──────────┼───┼────────┤
│9   │不明粉狀物  │110公克             │同上  │                │
├──┼──────┼──────────┼───┼────────┤
│10  │吸食器      │2組（含吸管貳支）   │同上  │                │
├──┼──────┼──────────┼───┼────────┤
│11  │壓模        │3個                 │同上  │                │
├──┼──────┼──────────┼───┼────────┤
│12  │壓縮器      │2個                 │同上  │                │
└──┴──────┴──────────┴───┴────────┘
附表三：
┌─────────────────────────────────┐
│於92年3月26日在臺中市南屯區○○○街240號Ｃ棟3樓之2搜索扣押之物    │
├──┬──────┬──┬───┬────────────────┤
│編號│扣押物品名稱│數量│所有者│備註                            │
├──┼──────┼──┼───┼────────────────┤
│1   │電動壓模    │1組 │許裕杰│                                │
├──┼──────┼──┼───┼────────────────┤
│2   │研磨器      │1組 │同上  │                                │
├──┼──────┼──┼───┼────────────────┤
│3   │吸食器      │1組 │同上  │                                │
├──┼──────┼──┼───┼────────────────┤
│4   │紀錄紙      │1張 │同上  │                                │
└──┴──────┴──┴───┴────────────────┘


司法院資訊處製作；財團法人民間司法改革基金會備份。
